---
title: "Nieklasyczne metody statystyki"
subtitle: "Nieparametryczna estymacja dystrybuanty"
author: "Twoje imię i nazwisko"
output:
  html_document:
    theme: cerulean
    highlight: textmate
    fontsize: 8pt
    toc: true
    number_sections: true
    code_download: true
    toc_float:
      collapsed: false
editor_options: 
  markdown: 
    wrap: 72
---

```{r setup, include=FALSE}
knitr::opts_chunk$set(echo = TRUE)
library(spatstat)
library(dplyr)
#if (!require("devtools"))
 # install.packages("devtools")
#devtools::install_github("debinqiu/snpar")
library(snpar)
library(tidyr)
library(PogromcyDanych)
library(ggplot2)
```

# Wprowadzenie

Cel: wyznaczenie obszaru ufności dla dystrybuanty nieznanego rozkładu, a nie tylko oszacowania parametrów, od jakich zależą jej wartości.

-   Brzegi tego obszaru są wykresami funkcji „przedziałami stałych" (funkcji schodkowych).

-   Jeżeli przy wyznaczaniu pasma ufności dla dystrybuanty otrzymamy lewy kraniec przedziału będący liczbą ujemną, to zastępujemy ją przez zero.

-   Jeżeli otrzymamy prawy kraniec przedziału większy od jedności, to przyjmujemy, że jest on równy jeden.

-   Określenie obszaru ufności dla dystrybuanty w przedstawiony sposób polega na wyznaczeniu przedziałowego oszacowania dla każdej wartości dystrybuanty.

## Funkcja CDF

Funkcja w programie R odpowiedzialna za estymację to np. CDF z pakietu spatstat. CDF jest metodą ogólną, z metodą dla klasy "gęstość".

Oblicza ona skumulowaną funkcję rozkładu, której gęstość prawdopodobieństwa została oszacowana i zapisana w obiekcie f. Obiekt f musi należeć do klasy "gęstość" i zazwyczaj zostałby uzyskany z wywołania funkcji gęstość.

## Funkcja kde

Pakiet R o nazwie snpar zawiera kilka uzupełniających metod statystyki nieparametrycznej, w tym test kwantylowy, test trendu Coxa-Stuarta, test przebiegów, test normalnego wyniku, estymację jądra PDF i CDF, estymację regresji jądra i test jądra Kołmogorowa-Smirnowa.

Funkcja kde zawiera obliczanie zarówno nieparametrycznego estymatora jądra funkcji gęstości prawdopodobieństwa (PDF) jak i funkcji rozkładu skumulowanego (CDF).

## Przykład 1.

```{r}
   b <- density(runif(10))
   f <- CDF(b)
   f(0.5)
   plot(f)
```

## Przykład 2.

```{r}
x <- rnorm(200,2,3)
# with default bandwidth
kde(x, kernel = "quar", plot = TRUE)

# with specified bandwidth
kde(x, h = 4, kernel = "quar", plot = TRUE)
```


## Przeczytaj

Przeczytaj artykuł naukowy ["Kernel-smoothed cumulative distribution function estimation with akdensity"](https://journals.sagepub.com/doi/pdf/10.1177/1536867X1201200313) autorstwa Philippe Van Kerm.


## Zadanie

Posłużymy się zbiorem danych diagnozy społecznej. 

Na jego podstawie Twoim zadaniem jest oszacowanie rozkładu "p64 Pana/Pani wlasny (osobisty) dochod miesieczny netto (na reke)" według województw/płci.

Postaraj się oszacować zarówno rozkład gęstości jak i skumulowanej gęstości (dystrybuanty).

```{r zadanie}
data("diagnoza")
data("diagnozaDict")
```

